臺灣嘉義地方法院民事判決
110年度簡上字第86號
上  訴  人    林明義
視同上訴人
兼訴訟代理人  林明星
視同上訴人    林文明即林庭富之繼承人

              林文生即林庭富之繼承人

              張林秋蘭（林文俊即林庭富之繼承人之承受訴訟


              林美姬（林文俊即林庭富之繼承人之承受訴訟人



              黃暉菘（林文俊即林庭富之繼承人之承受訴訟人


              林尹晴（林文俊即林庭富之繼承人之承受訴訟人


              張淑慧即林庭富之繼承人

              林厚任即林庭富之繼承人


              林翊龍即林庭富之繼承人

              林文正即林庭富之繼承人

              張林秋香即林庭富之繼承人


              傅林金葉即林庭富之繼承人

              林玥屏即林庭富之繼承人


              林澄芳

              林海水

              林武魁


              林榮福
              林榮太
              林義桀
上  一  人
訴訟代理人    林承慧
視同上訴人    林石信
法定代理人    林承慧

視同上訴人    余俊坪
              余佳信
              林明亮
被  上訴人    余俊忠
上列當事人間請求分割共有物事件，上訴人對民國110年8月11日
本院嘉義簡易庭109年度嘉簡字第718號第一審民事簡易判決提起
上訴，本院於民國111年10月5日言詞辯論終結，判決如下：
    主      文
視同上訴人巳○○○、癸○○、午○○、丁○○、林文明、林文生、張淑
慧、林厚任、林翊龍、林文正、張林秋香、傅林金葉、林玥屏應
就被繼承人林庭富所遺坐落嘉義縣○○鄉○○段000地號、面積3,700
.42平方公尺土地之權利範圍90分之1辦理繼承登記。
上訴駁回。
上訴費用及追加訴訟費用由上訴人負擔。
    事實及理由
甲、程序方面
壹、按言詞辯論期日，當事人之一造不到場者，得依到場當事人
    之聲請，由其一造辯論而為判決；不到場之當事人，經再次
    通知而仍不到場者，並得依職權由一造辯論而為判決。前項
    規定，於訴訟標的對於共同訴訟之各人必須合一確定者，言
    詞辯論期日，共同訴訟人中一人到場時，亦適用之，民事訴
    訟法第385條第1、2項著有規定。而前開規定依民事訴訟法
    第436條之1第3項、第463條等規定，於簡易訴訟事件之第二
    審程序亦準用之。
貳、查除上訴人與視同上訴人庚○○、丑○○、戊○○外，其餘當事人
    均經合法通知，無正當理由而未於言詞辯論期日到場
　　，有本院送達證書、公示送達公告、公示送達證書、言詞辯
    論筆錄、報到單等在卷可證；且核無民事訴訟法第386條各
    款所列情形，爰依上訴人與視同上訴人庚○○之聲請，由其一
    造辯論而為判決。
乙、實體方面
壹、被上訴人方面
（壹）於原審起訴主張：
一、坐落嘉義縣○○鄉○○段000地號土地（下稱系爭土地）使用地
    類別為甲種建築用地，面積3,700.42平方公尺，為兩造所共
    有，各共有人權利範圍之比例如附表「應有部分」欄所示。
    因系爭土地無因物之使用目的不能分割情形，亦無訂有不分
    割期限契約，但共有人間就分割方法無法協議，爰依民法第
    823條第1項及第824條第2項第1款、第3項、第4項規定請求
    裁判分割。
二、系爭土地原共有人林庭富已於民國65年6月6日死亡，其繼承
    人為附表編號1所示共有人林文俊等10人。然因林庭富之繼
    承人就系爭土地之權利範圍尚未辦理繼承登記，致原告即被
    上訴人無從請求分割系爭土地，爰一併請求被繼承人林庭富
    之繼承人即前開10人就林庭富所有系爭土地之權利範圍辦理
    繼承登記。
三、嘉義縣竹崎地政事務所110年3月9日發給之土地複丈成果圖
    即附圖一，乃依各共有人權利範圍之面積，分配應分擔附圖
    一代號E部分之預設道路面積後，再將其餘權利範圍之面積
    分足於各自取得部分，且可避免拆除地上物。又附圖一代號
    K土地上有視同上訴人即被告乙○○、甲○○所共有之2樓RC住屋
    ，現由其等居住使用，故代號K由其等以權利範圍各2分之1
    分別共有取得，且視同上訴人乙○○於110年1月4日開庭時亦
    表示同意。爰請求分割如附圖一所示。然因視同上訴人即被
    告庚○○已取得蕭益清等10人之權利範圍並辦理移轉登記，故
    附圖一編號C之擬分配所有權人應更正為視同上訴人庚○○取
    得，且道路部分原應由蕭益清等10人負擔部分，亦一併由視
    同上訴人庚○○負擔。
四、並聲明：（一）視同上訴人林文俊等10人應就被繼承人林庭
    富所有系爭土地辦理繼承登記。（二）兩造所共有系爭土地
    應分割如附圖一所示，即①代號A面積1,719.66平方公尺、代
    號F面積114.33平方公尺、代號J面積86.55平方公尺之土地
    ，由視同上訴人戊○○取得。②代號B面積427.28平方公尺、代
    號C面積182.91平方公尺土地，由視同上訴人庚○○取得。③代
    號D面積91.46平方公尺，由上訴人辛○○取得。④代號G面積36
    .59平方公尺土地，由視同上訴人林文俊等10人以公同共有
    取得。⑤代號H面積142.26平方公尺土地，由被上訴人丙○○取
    得。⑥代號I面積274.37平方公尺土地，由視同上訴人丑○○取
    得。⑦代號K面積132.10平方公尺土地，由視同上訴人乙○○、
    甲○○各以權利範圍2分之1之比例分別共有取得。⑧代號L面積
    36.59平方公尺土地，由視同上訴人辰○○取得。⑨代號M面積3
    6.59平方公尺土地，由視同上訴人己○○取得。⑩代號N面積7.
    31平方公尺土地，由視同上訴人寅○○取得。⑪代號O面積1.46
    平方公尺土地，由視同上訴人卯○○取得。⑫代號P面積1.46平
    方公尺土地
　　，由視同上訴人壬○○取得。⑬代號Q面積1.46平方公尺土地，
    由視同上訴人子○○取得。⑭代號E面積408.04平方公尺土地，
    由兩造依原權利範圍比例取得共有。（三）訴訟費用由兩造
    依原應有部分比例負擔。
（貳）於本院補稱：同意上訴人所提嘉義縣竹崎地政事務所111
      年1月5日發給之複丈成果圖即附圖三所示之分割方案。
貳、被告即上訴人與視同上訴人方面
（壹）上訴人辛○○：
一、於原審以：其與視同上訴人庚○○住一起，盼分得其目前房
　　屋占用之位置。
二、於本院補稱：
（一）原審所採如附圖一為分割方案，然前開複丈成果圖所載之
      視同上訴人庚○○未與蕭溢清等10人持分合併，與土地登記
      謄本不符，且將其取得之土地分為B、C2部分，未能合併
      為1筆，原審未通知地政機關更正繪測成果圖内容，應有
      不當。
（二）上訴人主張之分割方案，各共有人分得土地之地形，除因
      持分面積小之共有人即視同上訴人林庭富、辰○○、己○○、
      寅 ○○、卯○○、壬○○、子○○等人分得位置調整外，其餘均
      與原審所分配之位置相同，而林庭富等原位置即編號P部
      分改分配與視同上訴人戊○○，編號P部分俗稱之三角窗對
      視同上訴人戊○○有利，另林庭富等人改分配後之位置較狹
      長，然因前開共有人之應有部分少，除合併外無論原審方
      案或上訴人所提方案均無法建築，故改分配後之位置對各
      共有人並無損失。
（三）原審未將附圖二25.19平方公尺農業用地水井，分歸視同
      上訴人庚○○、丑○○共有，然前開農業用水井係視同上
      訴人庚○○、丑○○目前所使用供農業灌溉，而除引此水
      井之井水灌溉外，別無其他水源，縱可另覓地鑿井，然可
      否取得水源供灌溉亦有疑問？以分割之土地屬建築用地，
      應無細分之法令限制，又原審附圖二編號Q之水井，目前
      係上訴人及視同上訴人庚○○、戊 ○○、丑○○、佘俊
      坪、甲○○與被上訴人所飲用之日常用水。原審雖認土地
      無細分、可申請裝設自來水，惟系爭土地係建築用地而無
      細分之法令限制，且反對之人目前仍使用該水井供日常用
      水，雖可申請自來水使用，然迄今並無任何共有人提出申
      請，且申請費用如無政府補助，各共有人是否有能力負擔
      ，況申請曠日費時，為避免用水產生糾紛，唯有將Q部分
      土地保持共有，為最有利兩造之選擇。
（四）原審所採之迴車道之設置與建設技術規則建築設計施工篇
      第3條之1規定迴車道以圓形、方形或丁形之規定不符。
（五）請判決如附圖三所示。
（貳）視同上訴人庚○○：
一、於原審以：　　　
（一）被上訴人之分割方案迴車道不符合建築法規一般設計通則
      之規定，應依伊所提分割方案即原審判決附圖二所示之分
      割方案分割。
（二）附圖二編號A乃伊當初與視同上訴人丑○○之父共同開挖之
      水井，係欲供灌溉用，故前開編號A土地分歸伊與視同上
      訴人丑○○按各1/2比例取得共有，若視同上訴人丑○○不要
      水井，則該土地就分割給伊。附圖二編號Q亦係水井，提
      供附近居民飲用水源，應分配由伊、上訴人與視同上訴人
      戊○○、丑○○、乙○○、甲○○、丙○○等7人各取得持分1/7。
（三）附圖二編號M道路之寬度6米，因共有人林庭富、子○○、壬○○、卯○○、寅○○等分配取得之土地面積太小，且居住於外
      地，日後要鋪設道路及申請使用執照無法蓋章，故不分配
      給其等，而由其餘共有人按應有部分比例保持共有。
（四）上訴人應分配如附圖二所示編號E面積90.19平方公尺之土
      地，始符合上訴人目前房屋所在位置。至其餘共有人所分
      配位置係自被上訴人所提如附圖一所示之分割方案分配之
      位置調整。
二、於本院補稱：同上訴人前開主張。　　　
（參）視同上訴人辰○○、戊○○：
一、於原審均同意被上訴人所提分割方案。
二、視同上訴人於戊○○於本院補稱：
（一）同意維持原審判決所採納被上訴人所提之分割方案。
（二）不同意上訴人所提分割方案，其該分割方案之水井位置Q 
      、A都分視同上訴人戊○○受分配之土地上（P、B），故視
      同上訴人戊○○分到之土地不完整。且Q水井僅3分之1 畫出
      來，3分之2未畫出來部分是在R之房子下，上訴人分割方
      案之Q水井並非完整水井。
（肆）視同上訴人丑○○：
一、於原審以：預定道路迴轉道，若留兩邊會拆到伊所有房屋之
　　神明廳，請全部留在對面。此次分割對伊最不公平，預定道
　　路未至現有房屋前或後，且僅伊需拆除房屋，其餘共有人均
　　劃分工整，僅伊所分得土地菱角太多，若定要分割，伊選擇
　　被上訴人所提分割方案。且不同意水井再共同持有，分割後
　　若有用水需求，可自行聲請用水。
二、於本院補稱：同視同上訴人戊○○於本院之前開主張。
（伍）視同上訴人乙○○：
一、於原審以：對伊分配至附圖一代號K之位置無意見，盼編號
　　L、M、N部分若用在公設，大家均可共同持有使用且可停車
　  。
二、於本院則未到庭，且未提出書狀作何聲明或陳述。　　　
（陸）視同上訴人林文俊等10人、子○○、壬○○、卯○○、寅○○、甲○○、己○○：
一、於原審均未於言詞辯論期日到場，亦未提出書狀作何聲明或
　　陳述。
二、於本院亦未到庭，且未提出書狀作何聲明或陳述。　　　　
參、原審對被上訴人前開請求，判決一、被告即視同上訴人林文
    俊、林文明、林文生、張淑慧、林厚任、林翊龍、林文正、
    張林秋香、傅林金葉、林玥屏，應就被繼承人林庭富所遺附
    表所示土地的應有部分90分之1，辦理繼承登記。二、兩造
    共有附表所示土地淮予分割，分割如附圖一所示即：代號A
    面積1,719.66平方公尺、代號F面積114.33平方公尺及代號J
    面積86.55平方公尺土地，由被告即視同上訴人戊○○取得。②
    代號B面積427.28平方公尺及代號C面積182.91平方公尺土地
    ，由被告即視同上訴人庚○○取得。③代號D面積91.46平方公
    尺土地，由被告即上訴人辛○○取得。④代號G面積36.59平方
    公尺土地，由被告即視同上訴人林文俊、林文明、林文生、
    張淑慧、林厚任、林翊龍、林文正、張林秋香、傅林金葉、
    林玥屏共同取得，並保持公同共有。⑤代號H面積142.26平方
    公尺土地，由原告即被上訴人丙○○取得。⑥代號I面積274.37
    平方公尺土地，由被告即視同上訴人丑○○取得。⑦代號K面積
    132.10平方公尺土地，由被告即視同上訴人乙○○、甲○○共同
    取得，並依應有部分比例保持共有。⑧代號L面積36.59平方
    公尺土地，由被告即視同上訴人辰○○取得。⑨代號M面積36.5
    9平方公尺土地，由被告即視同上訴人己○○取得。⑩代號N面
    積7.31平方公尺土地，由被告即視同上訴人寅○○取得。⑪代
    號O面積1.46平方公尺土地，由被告即視同上訴人卯○○取得
    。⑫代號P面積1.46平方公尺土地，由被告即視同上訴人壬○○
    取得。⑬代號Q面積1.46平方公尺土地，由被告即視同上訴人
    子○○取得。⑭代號E面積408.04平方公尺土地，由兩造共同取
    得，並依應有部分比例保持共有。上訴人對前開判決聲明不
    服提起上訴，請求廢棄原判決判主文第2項部分，並請求將
    系爭土地分割如附圖三所示。被上訴人於本院則追加請求視
    同上訴人巳○○○、癸○○、午○○、丁○○、林文明、林文生、張
    淑慧、林厚任、林翊龍、林文正、張林秋香、傅林金葉、林
    玥屏就被繼承人林庭富所遺系爭土地應有部分90分之1辦理
    繼承登記。
肆、得心證之理由
一、按繼承人有數人時，在分割遺產前，各繼承人對於遺產全部
    為公同共有；因繼承、強制執行、公用徵收或法院之判決，
    於登記前已取得不動產物權者，非經登記，不得處分其物權
　　，民法第1151條、第759條分別定有明文。又不動產之共有
    人中一人死亡，他共有人請求分割共有物時，為求訴訟之經
    濟起見，可許原告就請求繼承登記及分割共有物之訴合併提
    起，即以一訴請求該死亡之共有人之繼承人辦理繼承登記後
　　，與原告及其餘共有人分割共有之不動產。查系爭土地原共
    有人林庭富於訴訟繫屬中之65年6月6日死亡，附表編號1所
    示之被告即視同上訴人為其繼承人；與前開視同上訴人迄未
    就林庭富所遺系爭土地應有部分90分之1辦理繼承登記，有
    土地登記第一類謄本、繼承系統表、戶籍登記簿、戶籍謄本
    、土地登記第三類謄本等在卷可憑（見原審卷一第53至63頁
    、第103至174頁與原審卷二第105至112頁），自堪信為真實
    。次查林庭富之繼承人即視同上訴人林文俊於訴訟繫屬中之
    111年1月14日死亡，其繼承人為視同上訴人巳○○○、癸○○、
    午○○、丁○○，有繼承系統表、戶籍謄本與臺灣高雄少年及家
    事法庭111年4月22日高少家宗家司志111司繼1641字第11190
    03322號函與公告、等在卷可證（見本院卷一第357至377頁
    、第391至410頁與本院卷二第61至83頁、第245至247頁）。
    則被上訴人請求命視同上訴人巳○○○、癸○○、午○○、丁○○、
    林文明、林文生、張淑慧、林厚任、林翊龍、林文正、張林
    秋香、傅林金葉、林玥屏就被繼承人林庭富所遺系爭土地應
    有部分90分之1辦理繼承登記，自應予准許。
二、次按各共有人，除法令另有規定外，得隨時請求分割共有物
　　；但因物之使用目的不能分割或契約訂有不分割之期限者，
    不在此限，民法第823條第1項定有明文。第按共有物之分割
　　，依共有人協議之方法行之。分割之方法不能協議決定，或
    於協議決定後因消滅時效完成經共有人拒絕履行者，法院得
    因任何共有人之請求，命為下列之分配：一、以原物分配於
    各共有人。但各共有人均受原物之分配顯有困難者，得將原
    物分配於部分共有人。二、原物分配顯有困難時，得變賣共
    有物，以價金分配於各共有人；或以原物之一部分分配於各
    共有人，他部分變賣，以價金分配於各共有人。以原物為分
    配時，如共有人中有未受分配，或不能按其應有部分受分配
    者，得以金錢補償之。以原物為分配時，因共有人之利益或
    其他必要情形，得就共有物之一部分仍維持共有，民法第82
    4條第1、2、3、4項亦有規定。又按分割共有物，除應斟酌
    各共有人之意願、利害關係及共有物之性質外，尚應斟酌分
    得部分所得利用之價值、經濟效用等原則。且裁判分割共有
    物屬形成判決，法院定共有物之分割方法，固應斟酌當事人
    之聲明及上開事項等，而本其自由裁量權為公平合理之分配
    ，但並不受當事人聲明、主張或分管約定之拘束。查：
（一）上訴人所主張系爭土地，為兩造所分別共有，各共有人之
　　  權利範圍則均如附表所示；與兩造並無不分割之約定，亦
      無因物之使用目的而不能分割之情事，惟兩造無法達成分
      割協議等事實，有前開兩造主張與土地登記第一類謄本等
      可證，自堪信為真實。則為系爭土地共有人之被上訴人，
      請求裁判分割系爭土地，自屬有據。
（二）而經原審法官至現場履勘，系爭土地東北邊有1棟2層樓建
      物，為視同上訴人乙○○、甲○○所共有居住使用；系爭土地
      南邊有1磚造平房，門牌為嘉義縣○○鄉○○村○○○○村○○○○00
      號，為視同上訴人丑○○所居住使用；系爭土地中有1棟2層
      樓加蓋透天，門牌號碼為同村頂溪心25號，為被上訴人所
      有；系爭土地西側有1磚造平房，門牌號碼為同村頂溪心2
      6號，平房後方有1磚造房屋，平房右側為1水泥平房，平
      房後方為培育蘭花鐵架棚子，前開房屋係視同上訴人庚○○
      與上訴人共同居住使用，磚造平房供倉庫使用；系爭土地
      西側有1水井，視同上訴人庚○○表示是伊與視同上訴人丑○○所共有，作為其他土地灌溉使用；視同上訴人乙○○房屋
      北側有1水井，視同上訴人庚○○表示係飲用水使用，為上
      訴人與視同上訴人庚○○、戊○○、丑○○、乙○○、甲○○、丙○○
      所共有；系爭土地西北方鄰接鐵路，東側為水溝加蓋之道
      路，可對外通行等，有原審109年9月29日勘驗筆錄、現場
      照片與嘉義縣竹崎地政事務所109年11月23日發給之複丈
      成果圖即附圖四等附於原審卷可憑（見原審卷一第273至2
      79頁、第299至325頁、第329至331頁）。
（三）依被上訴人所提附圖一所示之分割方案，各共有人所分得
      土地之地形大致完整，有利分割後土地之利用；且各共有
      人分配位置亦符合系爭土地使用現況，各共有人居住使用
      之建物能保留而不遭拆除。且各共有人分得之土地，可利
      用原有道路或兩造共有之編號E部分私設道路對外聯絡通
      行。至此分割方案雖將使現況圖即附圖四中編號K之建物
      橫跨於上訴人與其餘視同上訴人分得之土地上，然考量該
      建物僅作倉庫使用、經濟效用不高，縱遭拆除亦不致造成
      過大損害。況視同上訴人辰○○、戊○○、林義絜、乙○○亦均
      表示同意此分割方案。則依前開說明，斟酌系爭土地共有
      人之利益與系爭土地目前使用狀態、兩造之意願、系爭共
      有物之性質與地形現況、分割後之經濟效用、兩造前開應
      有部分等情狀，本院因認系爭土地應分割如附圖一所示。
（四）至若採上訴人或視同上訴人所主張之附圖二、三所示之分
      割方案，因視同上訴人丑○○、戊○○已表明就附圖三所示水
      井坐落土地不願與視同上訴人庚○○共有（見本院卷二第46
      6頁與原審卷二第143頁、第147頁），且被上訴人於原審
      亦表明日後若有用水需求，再自行申請自來水使用（見原
      審卷二第143頁）；而附圖三、四所示之系爭水井坐落之
      土地若繼續維持共有，將致分得日後相鄰土地之地形不完
      整，況水源可經由法定相鄰關係或申請自來水等取得，自
      無過度細分土地而保留系爭水井坐落土地繼續維持共有之
      必要。且若依上訴人與視同上訴人庚○○所主張按附圖四編
      號J之磚造平房建物大廳為中線分割（見原審卷二第225至
      226頁），將使前開建物分割後坐落在不同共有人各自取
      得之土地上，顯不利建物之保存，且分割後上訴人與視同
      上訴人分得之土地較不規則；又附圖二將林庭富之繼承人
      所分得土地細分成2筆土地，致其等所分得土地無法完全
      利用；視同上訴人己○○所分得附圖二編號G之土地則產生
      大型缺角，將使土地價值明顯降低，減損土地經濟價值及
      使用效益；林庭富之前開繼承人與視同上訴人子○○、壬○○
      、卯○○、寅○○等未受分配共有道路，林庭富之繼承人分配
      之附圖二編號C土地亦未鄰接道路，日後將形成袋地無法
      對外通行。是經衡量前開各項因素，兩害相權取其輕，本
      院因認前開附圖二、三所示之分割方案較不可取。
三、綜上所述，被上訴人追加請求命視同上訴人巳○○○、癸○○、
    午○○、丁○○、林文明、林文生、張淑慧、林厚任、林翊龍、
    林文正、張林秋香、傅林金葉、林玥屏就被繼承人林庭富所
    遺系爭土地應有部分90分之1辦理繼承登記，為有理由，應
    予准許。至原審依附圖一所示分割方法分割系爭土地，經核
    並無違誤，上訴人提起上訴，指摘原判決不當，求予廢棄改
    判，為無理由，應駁回其上訴。
四、本件事證已臻明確，兩造其餘攻擊防禦方法，經審酌結果均
    不影響本判決之結果，爰不一一論述，附此敘明。
五、據上論結，本件追加之訴為有理由，上訴為無理由，依民事
    訴訟法第436條之1第3項、第449條第1項、第78條，判決如
    主文。
中　　華　　民　　國　　111 　年　　10　　月　　26　　日
                  民二庭審判長法　官　林中如
                              法　官　呂仲玉
                              法　官　陳卿和
以上正本係照原本作成。
本判決不得上訴。
中　　華　　民　　國　　111 　年　　10　　月　　26　　日
                              書記官　黃亭嘉
附表：
土地坐落：嘉義縣○○鄉○○段000地號土地    編號  共有人 應有部分 訴訟費用負擔比例 1 被告林文俊、林文明、林文生、張淑慧、林厚任、林翊龍、林文正、張林秋香、傅林金葉、林玥屏（即共有人林庭富之繼承人） 90分之1 連帶負擔90分之1 2 被告辰○○ 90分之1 90分之1 3 被告子○○ 2250之1 2250之1 4 被告壬○○ 2250分之1 2250分之1 5 被告卯○○ 2250分之1 2250分之1 6 被告寅○○ 450分之1 450分之1 7 被告庚○○ 6750分之1251 6750分之1251 8 被告辛○○ 324分之9 324分之9 9 被告戊○○ 12分之7 12分之7 10 被告丑○○ 324分之27 324分之27 11 被告乙○○ 648分之13 648分之13 12 被告甲○○ 648分之13 648分之13 13 被告己○○ 90分之1 90分之1 14 原告丙○○ 324分之14 324分之14 
附註：附表中關於被告林文俊部分之記載，即指視同上訴人巳○○○、癸○○、午○○、丁○○。